【裁判字號】    94,訴,1464
【裁判日期】    950406
【裁判案由】    確認行政處分無效
【裁判全文】
臺北高等行政法院裁定
                                     94年度訴字第01464號
原      告  甲○○
訴訟代理人  丙○○
被      告  教育部
代  表  人  乙○○部長）住同.
訴訟代理人  陳聰能  律師
上列當事人間因確認行政處分無效事件，原告提起行政訴訟，本
院裁定如下：
    主  文
本件移送訴願管轄機關行政院。
訴訟費用由原告負擔。
    理  由
一、事實概要：原告前於民國（下同）88年 8月向臺中縣政府申
    請以其在國立彰化啟智學校 2年之代理年資折抵教育實習，
    經臺中縣政府複核報請被告發給中等學校園藝科中字第8806
    250 號教師證書。原告持該教師證書報考國立苗栗農工職業
    學校（下稱苗栗農工）教師甄試，經錄取並報到任教。嗣臺
    中縣政府援引被告89年2 月2 日台（89）師（三）字第8900
    03606 號函認中等學校特殊教育教師與中學一般教師屬不同
    類科，在特殊學校代理代課任教年資不能折抵一般教師教育
    實習，故以89年9 月19日89府教特字第258786號函通知原告
    其持有之中等學校園藝科中字第8806250 號教師證書無效，
    應予繳還註銷，苗栗農工並據以將原告解聘。原告乃向被告
    所屬中央教師申訴評議委員會（下稱中央申評會）提起申訴
    ，經該會評議決定：「臺中縣政府認定被告發給原告之合格
    教師證書無效應予註銷，苗栗農工解聘原告之決定及教育部
    中部辦公室對該解聘決定之核定，均不予維持；臺中縣政府
    、苗栗農工及教育部中部辦公室應依該評議書之意旨，審慎
    處理有關原告之合格教師證書是否有效及解聘事宜。」，臺
    中縣政府乃函請被告釋示，被告則於90年4 月13日以台（90
    ）師（三）字第90042636號函復稱：原告修習一般中等學校
    教育學程，逕往啟智學校擔任代理教師，與高級中等以下學
    校及幼稚園教師資格檢定及教育實習辦法（下稱教師資格檢
    定及教育實習辦法）第32條第33條所定以代理教師折抵教育
    實習年資，應與初檢合格同一教育階段別、類別、科別之規
    定不符。臺中縣政府乃依據被告上述函示以90年4 月20日九
    十府教特字第106672號函通知原告其中等學校園藝科教師證
    書確屬無效，請儘速繳還以報部撤銷等語。原告不服，提起
    訴願遭決定駁回，遂以臺中縣政府為被告提起行政訴訟，請
    求撤銷臺中縣政府89年9 月19日府教特字第258786號函、90
    年4 月20日府教特字第106672函及其訴願決定及確認原告持
    有之中等學校園藝科中字第8806250 號教師證書存續有效，
    案經臺中高等行政法院於91年8 月1 日以91年度訴字第 119
    號判決駁回原告之訴，原告不服，提起上訴，亦遭最高行政
    法院於92年9 月10日以93年度判字第1193號判決駁回上訴。
    然原告於上述行政訴訟確定後仍未繳回該教師證書，並屢向
    臺中縣政府及被告陳情，嗣由臺中縣政府以92年12月3 日府
    教特字第0920325714號函報請被告准予註銷88年9 月7 日核
    發原告之中等學校園藝科中字第8806250 號教師證書，並由
    被告以92年12月11日部授教中（一）字第0920581275號函復
    臺中縣政府同意註銷，並於被告中部辦公室網站上公告，原
    告對之不服，除向被告陳情外，並提起本件行政訴訟。
二、本件原告起訴意旨略以：原告於88年9月依據教師法第7條第
    3項規定之程序合法取得被告所發中等學校園藝科中字第880
    6250號教師證書，且經本院92年9 月12日91年度訴字第3481
    號判決確定後，原告取得教師資格及專任教師身分之資格要
    件仍未改變，臺中縣政府竟以92年12月3 日府教特字第0920
    325714號函報請被告註銷原告之中等學校園藝科中字第8806
    250 號教師證書，由被告以92年12月11日部授教中（一）字
    第0920581275號函復臺中縣政府同意註銷，並於其中部辦公
    室網站上公告。而查被告於92年12月11日逕行於網站上公告
    註銷原告之教師證書係屬裁罰性之行政處分，惟其未具體明
    確指出原告係違反何種行政法上義務之行為，是其註銷之處
    分欠缺法律依據，與憲法第23條保障人民權利之意旨不符；
    又本件時效要件已完成，應適用行為時舊法，依法律不溯既
    往原則無90年4 月13日台（90）師（三）字第90042636號函
    之適用；而原告已於93年7 月12日即向被告請求確認該項註
    銷證書之行政處分無效，被告迄今不為確答，原告有即受確
    認判決之法律上利益，為此提起本件訴訟，並聲明：(1)確認
    被告92年12月11日上網公告註銷原告教師證書之行政處分無
    效。(2)訴訟費用由被告負擔。
三、按「本法所稱行政處分，係指行政機關就公法上具體事件所
    為之決定或其他公權力措施而對外直接發生法律效果之單方
    行政行為。」行政程序法第92條第1 項定有明文。又按「教
    師資格檢定與審定…等悉依本法之規定。」、「高級中等以
    下學校教師資格之檢定分初檢及複檢二階段行之。初檢合格
    者發給實習教師證書；複檢合格者發給教師證書。」、「複
    檢工作之實施，得授權地方主管教育行政機關成立縣市教師
    複檢委員會辦理…教師合格證書由教育部統一頒發。」、「
    本法用詞定義如下：一、主管機關：在中央為教育部；在直
    轄市為直轄市政府；在縣（市）為縣（市）政府…」、「中
    央主管機關辦理教師資格檢定，應設教師資格檢定委員會。
    必要時，得委託學校或有關機關（構）辦理。」、「本考試
    各類科各應試科目以一百分為滿分，其符合下列各款規定者
    為及格…考試結果經中央主管機關所設教師資格檢定委員會
    審查及格者，由中央主管機關發給教師證書。」分別為教師
    法第2 條、第5 條、第7 條、師資培育法第3 條第1 款、第
    12 條 、高級中等以下學校及幼稚園教師資格檢定辦法第 8
    條所明定，被告為高級中等以下學校教師資格檢定及核發教
    師合格證書之權責機關，是其依台中縣政府（地方主管教育
    行政機關）92年12月3 日府教特字第0920325714號請求註銷
    該府因審核錯漏誤報被告核發之甲○○中等學校園藝科教師
    證書函之請，將其前此依據該府呈報複檢資料確認原告合格
    教師資格後核發之教師合格證書予以註銷並上網公告，致原
    告之教師資格自始無效，此一措施已對外直接發生法律效果
    ，性質上應屬行政處分（最高行政法院92年度裁字第519 號
    裁定意旨參照）。
四、次按「確認行政處分無效及確認公法上法律關係成立或不成
    立之訴訟，非原告有即受確認判決之法律上利益者，不得提
    起之。其確認已執行完畢或因其他事由而消滅之行政處分為
    違法之訴訟，亦同。」、「應提起撤銷訴訟，誤為提起確認
    行政處分無效之訴訟，其未經訴願程序者，高等行政法院應
    以裁定將該事件移送於訴願管轄機關」；行政訴訟法第6 條
    第1 項、第5 項分別定有明文。而所謂無效之行政處分，依
    行政程序法第110 條第4 項規定，係指自始、當然、確定無
    效者而言；與非自始、當然、確定無效，須待撤銷後始失其
    效力之具有瑕疵行政處分尚屬有間。承上所述，本件被告為
    高級中等以下學校教師資格檢定及核發教師證書之權責機關
    ，是其對誤發之教師證書予以註銷乃本於職權所為之措施，
    而原告起訴爭執之本件時效要件已完成，應適用行為時舊法
    ，依法律不溯既往原則無90年4 月13日台（90）師（三）字
    第90042636號函之適用云云，復均屬原處分是否因違法瑕疵
    而應予撤銷之事項，非行政程序法第111 條例示之情形，揆
    諸上開說明，原告自應對之提起撤銷訴訟。從而，本件應提
    起撤銷訴訟誤提確認行政處分無效之訴訟，且未經訴願程序
    ，本院自應依行政訴訟法第6 條第5 項規定將之移送訴願管
    轄機關辦理。
五、爰依行政訴訟法第107條第1項第10款、第 104條、民事訴訟
    法第95條、第78條，裁定如主文。
中    華    民    國    95    年     4    月    6     日
                  第六庭審判長法  官   林樹埔
                              法  官   陳鴻斌
                              法  官   許瑞助
上為正本係照原本作成。
如不服本裁定，應於送達後10日內向本院提出抗告狀（須按他造
人數附繕本）。
中    華    民    國    95    年     4    月    6     日
                              書記官   何閣梅


司法院資訊處製作；財團法人民間司法改革基金會備份。
